臺中高等行政法院裁定
　　　　　　　　　　　　　　　　 94年度訴更二字第00014號
原　　　告　甲○○
　　　　　　乙○○
　　　　　　丙○○
共同訴訟代理人　柳正村　律師
被　　　告　彰化縣政府
代　表　人　丁○○
訴訟代理人　戊○○
　　　　　　己○○
上列當事人間因土地重劃事件，原告不服臺灣省政府中華民國89
年8月30日八九府訴二字第 127450號訴願決定，提起行政訴訟。
本院判決後，經最高行政法院第二次發回，本院判決如下︰
　　主  文
原告之訴駁回。
本審及發回前上訴審之訴訟費用，除確定部分外，均由原告負擔
      理    由
一、本件原告等坐落於彰化縣埔鹽鄉○○段第九八九、九九○、
    九九一、九九二、九九三、九九四、九九五地號土地，位於
    民國五十八年間所實施大廉埤農地重劃區內，該土地地籍原
    圖內重新規定之地界與實際分配交耕界標有圖地不符之情形
    。原告等主張彰化縣溪湖地政事務所依前台灣省政府地政處
    土地測量局（現為內政部土地測量局）所為之檢測謄本圖，
    逕為農地重劃土地面積之登記，認有違誤，向監察院陳情後
    ，由前台灣省政府地政處土地測量局派員辦理該區檢測作業
    ，並重新檢算面積，其檢測結果發現其中永昌段第九八九號
    重劃後土地面積為○‧二○○九公頃，重劃後地籍圖面積為
    ○‧二○六一公頃；第九九三號重劃後土地面積為○‧一四
    ○○公頃，重劃後地籍圖面積為○‧一四四五公頃；第九九
    四號重劃後土地面積為○‧一六五○公頃，重劃後地籍圖面
    積為○‧一五九一公頃，依現況使用面積為○‧一六○五公
    頃，認係重劃當時面積計算錯誤所致。被告彰化縣政府乃以
    八十七年四月二日八七彰府地測字第○五四六三三號函（以
    下簡稱系爭函文）通知溪湖地政事務所依據地籍測量實施規
    則第二百三十二條（原條文第二百四十七條）之規定按檢算
    面積逕為更正。原告對上開被告彰化縣政府系爭函文不服，
    提起訴願，經訴願決定機關台灣省政府作成駁回訴願之決定
    ，原告仍表不服，遂提起行政訴訟，請求判決將訴願決定及
    原處分均撤銷，經本院判決訴願決定撤銷，原告其餘之訴駁
    回，原告上訴後，由最高行政法院將原判決主文第一項關於
    訴願決定撤銷部分及第三項訴訟費用負擔之諭知均予廢棄發
    回本院，經本院審理後，將訴願決定及原處分均撤銷，再經
    被告上訴後，由最高行政法院將本院第二次判決撤銷發回。
二、查原告提起本件行政訴訟，依其起訴狀所載，係不服台灣省
    政府八九年八月三十日（八九）府訴二字第一二七四五○號
    訴願決定書所為決定，而請求撤銷訴願決定及原處分，雖原
    告於 90年6月14日以行政訴訟聲請狀增列被告機關溪湖地政
    事務所，然原告並未對溪湖地政事務所部分為訴之聲明，僅
    請求命該地政事務所將所管之 87、4、13收件溪字第2814號
    更正登記案件全宗暨87、4、10及87、4、21溪地二字第一九
    四一號及二一四一號函原件，以及 85、4、5及85、6、26溪
    地二字第一六一二號及三一五六號函原件等提出。且於辯論
    時（本院八十九年度訴字第五二五號案），原告之聲明仍為
    請求判決撤銷訴願決定及原處分。准此，本件原告所指訴願
    決定為台灣省政府八九年八月三十日（八九）府訴二字第一
    二七四五○號訴願決定，而原處分自係該訴願決定所指之原
    處分，即被告機關87年4月2日87彰府地測字第054633號函。
    是本件經最高行政法院第二次發回，依前開說明，本院審理
    之範圍，即原告聲明之請求，仍為請求撤銷台灣省政府八九
    年八月三十日（八九）府訴二字第一二七四五○號訴願決定
    及被告彰化縣政府87年4月2日87彰府地測字第054633號函所
    為之處分。
三、按行政訴訟法第4條第1項規定：人民因中央或地方機關之違
    法行政處分，認為損害其權利或法律上之利益，經依訴願法
    提起訴願而不服其決定者，得向高等行政法院提起撤銷訴訟
    。而此所謂「行政處分」，依訴願法第3條第1項規定，係指
    中央或地方機關就公法上具體事件所為之決定或其他公權力
    措施而對外直接發生法律效果之單方行政行為而言。另按「
    被告官署命令所屬鹽水地政事務所飭原告持分更正登記，係
    被告官署本於監督權之作用，指揮其下級機關辦理事務，須
    待該地政事務所遵照辦理更正登記後，始對該原告之權利發
    生影響。該項命令本身，僅屬被告官署對該地政事務所之內
    部指揮命令，既非對該原告為之，亦不對該原告直接發生法
    律上效果，顯難認為係對該原告所為之行政處分。被告官署
    將該令副本送達於該原告，僅係通知該原告其有命令該地政
    事務所更正登記之事實，性質上屬於觀念通知，非能直接對
    該原告發生法律上效果之行政處分可比。該原告於該地政事
    務所遵令而為更正之處分後，如有不服，固不妨提起行政爭
    訟，要不能於行政處分尚未形成前即對官署內部之指揮命令
    ，提起訴願。而該原告如對被告官署主張之所有權有所爭執
    ，即屬私權範圍，應依民事訴訟程序以求解決，亦非可提起
    訴願。」，亦經改制前行政法院作成五十五年判字第二一三
    號、五十七年判字第一七八號著有判例。
四、又查，本件被告機關所為上開系爭函文，其行文對象為溪湖
    地政事務所，內容為：「主旨：有關大廉埤農地重劃區內埔
    鹽鄉○○段九八九地號等土地地籍圖面積與登記面積不一致
    乙案，請依說明二、三辦理，請查照見復。說明：一、依據
    台灣省政府地政處八十七年二月十七日八七地五字第五七七
    七號函轉監察院八十七年一月十六日院台內字第八七一九
    ○○○三○號函及貴所八十七年三月二十六日（八七）溪地
    二字第一六三七號函辦理。二、查『埔鹽鄉○○段九八九地
    號等七筆系爭土地，‧‧‧如該系爭土地辦理檢測後面積增
    減時，依內政部七十六年二月三日台（）內地字第四七四
    六七八號函示，得比照農地重劃條例施行細則第五十一條規
    定辦理。』，為台灣省政府地政處八十五年一月二十六日八
    五地五字地五八八二函示有案，本案雖經貴所八十七年三月
    二十五日召開之說明會，部份當事人主張無法接受依法更正
    。但本案仍應依上述台灣省政府地政處函示按農地重劃條例
    施行細則第五十一條規定，面積增減時，發給或繳納差額地
    價，合先說明。三、又查本案系爭土地，台灣省政府地政處
    測量局八十六年七月一日八六地測二字第一一七二四號函送
    重新檢算後面積分析表及檢測案件謄本圖（已送交貴所），
    確證係重劃當時因面積計算錯誤所致，致造成地籍圖與登記
    面積不符。又監察院內政委員會會議通過之調查意見第二項
    亦明確表示，應依據地籍測量實施規則第二百三十二條（原
    條文第二百四十七條）之規定辦理更正，因此本案系爭土地
    埔鹽鄉○○段九八九、九九三、九九四、九九六、九九七、
    一七三二、一七三五地號土地，請貴所按檢算面積逕為更正
    使圖簿相符後，再就增減面積（公地部分除外）繕造差額應
    繳（或發給）補償費清冊一式四份。」等語。
五、依上開系爭函文之內容所載，可知本件被告係以此函，要求
    溪湖地政事務所辦理之事項，應有以下二項：一為經檢測發
    現本件土地地籍圖與登記面積不符，應依據地籍測量實施規
    則第 232條之規定，按檢算面積逕為更正使圖簿相符。另一
    為就重劃後增減土地面積 (公地部分除外)繕造差額應繳 (
    或發給)補償費清冊 1式4份送被告機關。（關於重劃後增減
    土地面積應繳或發給補償費事宜部分，本件被告於原處分書
    並未作成補償費應繳（發給）之處分，原告對此部分，亦未
    聲明不服，自非本件審理範圍）。是被告作成系爭函文，認
    應更正登記面積之法律依據，為地籍測量實施規則第232 條
    ，以此反推，可知被告就本件所為事實認定，乃重劃分配完
    成後依農地重劃條例第34條所為之地籍測量，發生純為計算
    面積之測量錯誤，致產生地籍圖與登記簿面積不符之情形，
    此結果純係技術引起；於地籍測量確定後，始發現前開錯誤
    ，經適用地籍測量實施規則第 232條之規定結果，應由溪湖
    地政事務所逕為更正，而作成系爭函文；而非認定本件農地
    重劃土地分配完成後，依農地重劃條例第34條規定辦理地籍
    圖測量時，即發現有同條例施行細則第49條第1項第6款所定
    之「地籍測量後之面積與重劃後土地分配清冊之面積不符」
    之情形。從而，本件應屬被告機關因處理關於民國五十八年
    間所實施大廉埤農地重劃區內，上開系爭土地地籍原圖內重
    新規定之地界與實際分配交耕界標有圖地不符情形之爭議時
    ，認原告所爭執之事項，應適用地籍測量實施規則第232 條
    之規定，由溪湖地政事務所逕為更正，而作成系爭函文。
六、末按「複丈如發現原測量或抄錄錯誤時，應經權利關係人同
    意後，依法更正有關地籍圖冊。前項原測量錯誤經查明純係
    技術引起者，地政事務所得依法逕行更正。」為 89年12月6
    日修正前，即被告作成上開系爭函文時之地籍測量實施規則
    第 232條所規定。是被告系爭函文說明三，要求溪湖地政事
    務所辦理之事項中，關於「經檢測發現本件土地地籍圖與登
    記面積不符，應依據地籍測量實施規則第 232條之規定，按
    檢算面積逕為更正使圖簿相符」部分，依當時地籍測量實施
    規則第 232條之規定，本屬溪湖地政事務所之職權，被告雖
    作成系爭函文對主管之溪湖地政事務所予以指示，然此一函
    文，依前開訴願法第 3條之規定及上揭改制前行政法院判例
    之意旨，尚未對利害關係人發生影響，僅屬被告官署本於上
    級機關監督權之作用，指揮其下級之溪湖地政事務所辦理事
    務，核屬內部之指揮命令，且系爭函文既非對原告所為，又
    依函文之內容所指之更正行為，尚須有權之溪湖地政事務所
    完成更正登記之法定程序，始對原告發生相關更正之法律上
    效果。是原告等若有不服，自須於溪湖地政事務所依職權為
    更正處分，產生更正之法律效果後，始得對溪湖地政事務所
    之更正處分，請求救濟。依此，本件系爭函文顯非行政處分
    。
七、至「原行政處分機關之認定，以實施行政處分時之名義為準
    。但上級機關本於法定職權所為之行政處分，交由下級機關
    執行者，以該上級機關為原行政處分機關。」雖為訴願法第
    13條所規定。然依本件之情形，被告為系爭函文時，土地複
    丈如發現原測量有純係技術引起之錯誤或抄錄錯誤時，經權
    利關係人同意後，得依法更正有關地籍圖冊者，係該管地政
    事務所，而非屬縣（市）政府，本件系爭函文，僅得認係被
    告基於監督權指示其下級機關處理其依職權應處理之事項，
    ，自無上開訴願法第13條但書之適用。又依系爭函文說明一
    所載，被告係依據台灣省政府地政處 87年2月17日87地五字
    第5777號函轉監察院87年1月16日院台內字第871900030號
    函及溪湖地政事務所87年3月26日（八七）溪地二字第 1637
    號函，作成該函文。惟監察院87年1月16日院台內字第871
    900030號函之意旨，係因丙○○陳訴：為坐落彰化縣大廉埤
    重劃區內之埔鹽鄉○○段九九四地號等土地，其地籍測量原
    圖及面積計算表，疑遭重造乙案，該院以派委員調查竣事，
    而檢送該院內政委員會會議通過之調查意見，請臺灣省政府
    於二個月內檢討改進，並依法妥處見復。而溪湖地政事務所
    87年3月26日（八七）溪地二字第 1637號函之內容為：「主
    旨：檢送埔鹽鄉○○段九九四地號等地籍圖與登記簿面積疑
    義案說明會紀錄乙份，請鑒核。」，而該函所指之說明會紀
    錄，其結論為：當事人主張本案地號土地因圖地不符，無法
    接受彰化縣政府所說明之更正等事實，固可認為本件被告之
    所以對溪湖地政事務所作成系爭函文，與其處理民國五十八
    年間所實施大廉埤農地重劃區內，因上開系爭土地地籍原圖
    內重新規定之地界與實際分配交耕界標有圖地不符情形之爭
    議有關，然揆諸前述說明，及系爭函文之具體內容觀之，尚
    難認被告得直接對系爭事項作成行政處分，亦難認被告有以
    系爭函文對原告等作成產生直接法律效果決定之意思。
八、綜上所述，應認原告所提起請求撤銷者，並非行政處分，其
    起訴為不合法，應予駁回。至本件發回意旨，認本件有關面
    積錯誤之原因為何，事實有待發回後之事實審法院予以調查
    認定一節。因本件認原告提起撤銷訴訟，所請求撤銷之對象
    ，性質上非屬行政處分，核認其起訴為不合法，是本件有關
    實體上之問題，已非本院所得審究，併予敘明。
據上論結，本件原告之訴為不合法，依行政訴訟法第107條第1項
第10款、第104條、民事訴訟法第95條、第78條，裁定如主文。
中　　華　　民　　國　　94　　年　　8　　 月　　4　　日
                  第三庭審判長法  官  沈  應  南
                              法  官　林  秋  華
                              法  官　許  武  峰
以上正本證明與原本無異。
如不服本裁定，應於裁定送達後10日內以書狀敘明理由，經本院
向最高行政法院提起抗告（須依對造人數附具繕本）；並應預繳
送達用雙掛號郵票390元（34元及5元郵票各10份）。
中　　華　　民　　國　　94　　年　　8　　 月　　4　　日
                              書記官  廖  倩  慧
